臺中高等行政法院判決
　　　　　　　　　　　　　　　　　　 96年度訴字第00312號
　　　　　　　　　　　　　　　.
原　　　告　聚春化學工業股份有限公司
代　表　人　甲○○○
輔　佐　人　丙○○
被　　　告　財政部臺灣省中區國稅局
代　表　人　乙○○
訴訟代理人　丁○○
上列當事人間因未分配盈餘加徵營利事業所得稅事件，原告不服
財政部中華民國96年5月10日台財訴字第09600171350號訴願決定
，提起行政訴訟，本院判決如下︰
　　主  文
原告之訴駁回。
訴訟費用由原告負擔。
　　事  實
一、事實概要：緣原告民國（下同）91年度未分配盈餘申報，列
    報未分配盈餘新台幣（下同）負3,538,041元，經被告核定
    8,040,724元，加徵10%營利事業所得稅額804,072元。原告
    不服，申請復查，未獲變更，提起訴願，復遭決定駁回，遂
    提起本件行政訴訟。
二、兩造聲明：
    (一)原告聲明求為判決：訴願決定及原處分均撤銷。
　　(二)被告聲明求為判決：駁回原告之訴。
三、兩造之陳述：
    (一)原告主張之理由：
    1.依所得稅法第66條之9已明白規定有10款項目得免加徵10%
      未分配盈餘。原告出售土地所得即已依法轉為資本公積，
      故適用該法第8款「處分固定資產溢價收入作為資本公積
      」得免加徵10%未分配盈餘。
    2.所得稅法第66條之9第2項第8款係於95年5月30日修正，而
      原告係於91年7月1日處分固定資產。且財政部於公司法修
      正日（即90年11月12日）前後分別作成89年1月10日台財
      稅第0000000000號及91年5月28日台財稅字第0910452125
      號，均認處分資產溢價之資本公積轉列保留盈餘者，無須
      加徵營利事業所得稅。另被告訴訟代理人陳稱所得稅法第
      66條之9第2項第8款係因公司法第238條規定而來，現因公
      司法修正而導致原告無法適用所得稅法該條規定，然行為
      時所得稅法既未修正，且條文內容亦未有限制適用，則原
      告仍得主張。
    (二)被告答辯之理由：
    1.按「自87年度起，營利事業當年度之盈餘未作分配者，應
      就該未分配盈餘加徵10%營利事業所得稅，不適用第76條
      之1規定。」、「前項所稱未分配盈餘，係指經稽徵機關
      核定之課稅所得額，加計同年度依本法或其他法律規定減
      免所得稅之所得額、不計入所得課稅之所得額．．．減除
      左列各款後之餘額：．．．八、處分固定資產之溢價收入
      作為資本公積者．．．十、其他經財政部核准之項目。」
      及「本法第66條之9第2項所稱依本法或其他法律規定減免
      所得稅之所得額，係指左列各款規定之所得額：一、依本
      法第4條第16款及第17款規定免納所得稅之所得額．．．
      本法第66條之9第2項第8款所稱處分固定資產溢價收入作
      為資本公積者，係指營利事業處分固定資產之增益，減除
      應分擔之營利事業所得稅後，依公司法第238條第3款規定
      提充資本公積之數額。」為行為時所得稅法第66條之9第1
      項、第2項及同法施行細則第48條之10第1項、第6項所明
      定。次按「營業外收入及費用指本期內非因經常營業活動
      所發生之收入及費用．．．處分資產之損益應依其性質列
      為營業外收入及費用或非常損益。」為行為時商業會計處
      理準則第34條所規定。又「資本公積回歸商業會計法及相
      關規定之適用，處分資產溢價收入之會計處理一、公司法
      修正（90年11月12日）後，處分資產之損益應依其性質列
      為營業外收入及費用或非常損益。」為經濟部91年6月21
      日經商第9102111500號函所明釋。
    2.原告係從事塑膠鞋跟、鞋底製造業務，於申報91年度未分
      配盈餘時，將91年7月1日出售土地增益11,578,650元，列
      報當年度依所得稅法或其他法律規定減免所得稅之所得額
      ，作為未分配盈餘之加項，並同額列報於其他經財政部核
      准之項目，作為未分配盈餘之減項，申報91年度未分配盈
      餘負3,538,041元，經被告所屬南投縣分局按結算申報核
      定課稅所得額負3,537,926元，加計當年度依本法或其他
      法律規定減免所得稅之所得額－出售土地增益11,578,650
      元，核定未分配盈餘8,040,724元，加徵10﹪營利事業所
      得稅804,072元。原告不服，復查主張出售土地增益11,57
      8,650元依所得稅法第66條之9規定，得自未分配盈餘項下
      減除，請重新核定云云。申經被告復查決定略以，依首揭
      所得稅法第66條之9第2項第8款規定，處分固定資產溢價
      收入作為資本公積，可於計算未分配盈餘減除，惟自公司
      法修正生效日（90年11月14日）以後，處分資產之利益依
      首揭商業會計處理準則規定應列為營業外收入，已不能累
      積為資本公積，自不得於計算未分配盈餘時減除。被告所
      屬南投縣分局依首揭規定，將原告列報於未分配盈餘減項
      之其他經財政部核准項目11,578,650元，予以調減為0元
      ，核定未分配盈餘8,040,724元，加徵10%營利事業所得稅
      額804,072元並無不合，乃予駁回。
    3.原告仍未甘服，提起訴願，執詞主張復查駁回理由未對其
      所主張之所得稅法第66條之9第2項第8款規定作回覆，而
      以90年11月12日修正之公司法為依，請求撤銷原處分云云
      ，經財政部訴願決定略以，公司法於90年11月12日修正刪
      除第238條規定，資本公積已回歸商業會計法及相關規定
      處理，原告於91年7月1日出售土地收入24,200,000元，土
      地增益11,578,650元，其處分行為於公司法修正生效日（
      90年11月14日）後，則出售處分資產損益之會計處理，應
      依其性質列為營業外收入及費用或非常損益，既未列為資
      本公積，當無所得稅法第66條之9第2項第8款「處分固定
      資產溢價收入作為資本公積」之適用，原告將系爭出售土
      地增益11,578,650元列為未分配盈餘之減項，核與前揭規
      定尚有未符，原核定並無不合為由，訴願決定亦予駁回。
    4.訴訟意旨略謂：原告訴稱依所得稅法第66條之9已明白規
      定有10款項目得免加徵10%未分配盈餘。原告出售土地所
      得即已依法轉為資本公積，故適用第8款「處分固定資產
      溢價收入作為資本公積」得免加徵10﹪未分配盈餘云云。
    5.查公司法於90年11月12日修正刪除第238條規定，修正前
      公司法規定，應累積為資本公積之項目包含「處分資產之
      溢價收入」。據此規定，所得稅法第66條之9第2項第8款
      乃規定處分資產之溢價收入，得自課稅所得額項下減除以
      計算未分配盈餘。出售之資產如屬土地，由於土地交易所
      得免稅，故其處分所生之溢價收入，既不須併入未分配盈
      餘加徵稅款，亦無計入所得額課稅之問題。處分資產溢價
      收入依據一般會計學理，原屬收益性質，本應列入損益表
      及保留盈餘。惟我國財務會計準則基於修正前公司法有關
      處分資產溢價收入應累積為資本公積之規定，乃折衷規範
      其在損益表之次一年度，應以稅後淨額轉列資本公積。惟
      修正後公司法既已促使資本公積之處理回歸一般會計學理
      ，且修正商業會計處理準則第34條更進一步規定：「處分
      資產之損益應依其性質列為營業外收入及費用或非常損益
      。」則營利事業對於處分固定資產、遞耗資產及無形資產
      之溢價收入，與一般營業盈餘相同，均應帳列保留盈餘，
      而無累積為資本公積之適用。準此，該溢價收入除土地交
      易所得免計入所得額課稅外，均應予計入所得額課稅並列
      入未分配盈餘計算。原告於91年7月1日出售土地收入24,2
      00,000元，出售土地增益11,578,650元，其處分行為既於
      公司法修正生效日後，其處分資產之利益依首揭商業會計
      處理準則規定應列為營業外收入，已不能累積為資本公積
      ，自不得於計算未分配盈餘時減除，被告機關所屬南投縣
      分局依首揭規定，將原告列報於未分配盈餘減項之其他經
      財政部核准項目11,578,650元，予以調減為0元，核定未
      分配盈餘8,040,724元，加徵10%營利事業所得稅額804,07
      2元並無違誤，應予維持。
    6.關於財政部89年1月10日台財稅第0000000000號函係公司
      法於90年11月14日修正生效前之解釋；另91年5月28日台
      財稅字第0910452125號函部分，為配合公司法修正後之相
      關會計處理疑義，財政部與經濟部等相關部會召開會議作
      成決議，認公司法修正生效日後之公司處分固定資產之溢
      價收入，因不能累積為資本公積，故不得依所得稅法第66
      條之9規定，作為未分配盈餘之減除項目。
    7.基上論結，原復查決定及訴願決定並無不當，請判決如聲
      明。
    理  由
一、按「自87年度起，營利事業當年度之盈餘未作分配者，應就
    該未分配盈餘加徵10%營利事業所得稅，不適用第76條之1規
    定。前項所稱未分配盈餘，係指經稽徵機關核定之課稅所得
    額，加計同年度依本法或其他法律規定減免所得稅之所得額
    、不計入所得課稅之所得額．．．及減除左列各款後之餘額
    ：．．．八、處分固定資產之溢價收入作為資本公積者。．
    ．．十、其他經財政部核准之項目。」、「本法第66條之9
    第2項所稱依本法或其他法律規定減免所得稅之所得額，係
    指左列各款規定之所得額：一、依本法第4條第16款及第17
    款規定免納所得稅之所得額。．．．本法第66條之9第2項第
    8款所稱處分固定資產溢價收入作為資本公積者，係指營利
    事業處分固定資產之增益，減除應分擔之營利事業所得稅後
    ，依公司法第238條第3款規定提充資本公積之數額。」為行
    為時所得稅法第66條之9第1項、第2項及同法施行細則第48
    條之10第1項、第6項所明定。次按「營業外收入及費用指本
    期內非因經常營業活動所發生之收入及費用．．．。處分資
    產之損益應依其性質列為營業外收入及費用或非常損益。」
    為行為時商業會計處理準則第34條所規定。又「資本公積回
    歸商業會計法及相關規定之適用，處分資產溢價收入之會計
    處理一、公司法修正（90年11月12日）後，處分資產之損益
    應依其性質列為營業外收入及費用或非常損益。」為經濟部
    91年6月21日經商字第09102111500號函釋在案。
二、本件原告申報91年度未分配盈餘時，將91年7月1日出售之土
    地增益11,578,650元列報當年度依所得稅法或其他法律規定
    減免所得稅之所得額，作為未分配盈餘之加項，並同額列報
    於其他經財政部核准之項目，作為未分配盈餘之減項，申報
    91年度未分配盈餘負3,538,041元，被告初查按91年度營利
    事業所得稅結算申報核定之課稅所得額負3,537,926元，加
    計當年度依本法或其他法律規定減免所得稅之所得額－出售
    土地增益11,578,650元，核定未分配盈餘8,040,724元，加
    徵10%營利事業所得稅804,072元。原告不服，主張出售土地
    增益11,578,650元依所得稅法第66條之9第2項第8款之規定
    ，得自未分配盈餘項下減除云云。
三、經查，資本公積之定義原本規定於公司法第238條內容中，
    而公司法第238條於90年11月12日修正刪除，資本公積之處
    理便回歸商業會計法及相關規定處理。本件原告列報於91年
    7月1日出售土地收入24,200,000元，土地增益11,578,650元
    （見原處分卷第76頁），屬於公司法第238條修正刪除後之
    情事，依首揭行為時商業會計處理準則第34條第2項之規定
    ，處分資產損益之會計處理，應依其性質列為營業外收入及
    費用或非常損益。行為時所得稅法第66條之9第2項第8款規
    定，處分固定資產溢價收入作為資本公積，可於計算未分配
    盈餘減除，惟自公司法第238條修正生效日（90年11月14日
    ）以後，處分資產之利益依首揭商業會計處理準則規定應列
    為營業外收入，已不能累積為資本公積，當無上開所得稅法
    第66條之9第2項第8款「處分固定資產溢價收入作為資本公
    積」之適用，自不得於計算未分配盈餘時減除。被告依首揭
    規定，將原告列報於未分配盈餘減項之其他經財政部核准項
    目11,578,650元，予以調減為0元，核定未分配盈餘8,040,7
    24元，加徵10%營利事業所得稅額804,072元，於法並無不合
    。次查，財政部89年1月10日台財稅第0000000000號函釋「
    營利事業處分固定資產之溢價收入作為資本公積者，其列為
    計算未分配盈餘減除項目之金額，應以處分固定資產之溢價
    總額，減除應分擔之營利事業所得稅後之淨額計算之。」，
    係財政部於90年11月12日公司法第238條修正刪除生效前所
    為之解釋；另91年5月28日台財稅字第0910452125號函釋「
    營利事業89年度以前處分資產溢價收入累積之資本公積，經
    股東會或全體股東同意轉列為保留盈餘之相關所得稅處理原
    則。」，為財政部就營利事業89年度以前處分資產溢價收入
    累計之資本公積，經股東會或全體股東同意轉列為保留盈餘
    者，無須加徵10%營利事業所得稅或應否歸戶課徵股東所得
    稅之解釋。該2函所載處分資產之時間均係發生在公司法第
    238條修正刪除之前，與本件原告處分資產之時間係在公司
    法第238條修正刪除後發生之事實不同，自無上開財政部函
    釋之適用，原告主張本件仍有上開函釋之適用，尚有誤解。
    綜上所述，原告上開主張，均不足採。從而，被告依首揭法
    條規定，否准原告出售土地之溢價收入認列為未分盈餘之減
    項，並核定未分配盈餘為8,040,724元，加徵10%營利事業所
    得稅804,072元，核無違誤，復查決定及訴願決定遞予維持
    ，亦無不合，原告起訴論旨請求撤銷，為無理由，應予駁回
    。
四、據上論結，本件原告之訴為無理由，依行政訴訟法第195條
    第1項後段、第98條第1項前段，判決如主文。
中　　華　　民　　國　　96　　年　　10 　月　   23    日
                 第二庭審判長法  官  胡  國  棟
                             法  官  許  金  釵
                             法  官  林  秋  華
以上正本證明與原本無異。
如不服本判決，應於判決送達後20日內向本院提出上訴書狀，其
未表明上訴理由者，應於提起上訴後20日內向本院提出上訴理由
書（須依對造人數附具繕本）；如於本判決宣示或公告後送達前
提起上訴者，應於判決送達後20日內補提上訴理由書（須附繕本
）。未表明上訴理由者，逕以裁定駁回。
中　　華　　民　　國　　96　　年　　10 　月　   26    日
                             書記官  蔡  宗  融
